【裁判字號】    91,自更,28
【裁判日期】    920711
【裁判案由】    詐欺
【裁判全文】
臺灣士林地方法院刑事判決                          九十一年度自更字第二八號
    自  訴  人  乙○○○
    擔當自訴人  臺灣士林地方法院檢察署檢察官
    被      告  甲○○
    選任辯護人  周朱枕律師
右列被告因詐欺案件，經自訴人提起自訴，本院於九十一年三月二十九日以八十九年
度自字第二二七號裁定自訴駁回後，自訴人提起抗告，經臺灣高等法院於九十一年六
月二十五日以九十一年度抗字第三二九號裁定，撤銷原裁定發回本院，本院判決如左
：
    主  文
甲○○無罪。
    理  由
一、自訴意旨略以：台灣康禾科技股份有限公司（以下簡稱康禾公司）為何明法所投
    資經營，何明哲、何明法、何明晉（以上三人均已判決無罪確定）等人為股東，
    何王月嬌（已判決無罪確定）、及被告甲○○為公司董事，康禾公司曾向農民銀
    行台中分（以下簡稱農民銀行）借款新台幣（下同）三千萬元，由被告及何明法
    、何明哲、何明晉、何王月嬌等人提供渠等共有之台中縣土地設定抵押為擔保，
    八十二年初借款期限屆至，銀行催繳甚急，被告遂向自訴人借款三千萬元，藉詞
    如清償農民銀行後，一個月內可立即再向農民銀行借款，以清償自訴人，並由何
    王月嬌蓄意指界錯誤土地，以另筆第三人所有，緊鄰馬路、旁邊已興建房屋之不
    詳地號土地，偽指為渠等五人所有之台中縣大甲鎮○○段六八地號土地，又渠等
    明知其所投資經營之康禾公司已幾近破產，竟於八十二年初由何明法在該公司之
    簡報室，謊稱其已取得焚化爐等大工程，營業額很高，前景甚佳，且提出何明法
    擔任實際負責人之康禾公司及瑞格國際股份有限公司（以下簡稱瑞格公司）之營
    業稅申報書，以詐騙自訴人，嗣並提供台中縣大甲鎮○○段六八地號土地設定一
    千二百萬元抵押權予自訴人，使自訴人陷於錯誤，因而向陳明吉、陳明為兄弟借
    款，以直接匯款予農民銀行及交付現金之方式，交付二千九百八十萬元，其餘二
    十萬元以現金交付。事後經查，康禾公司當時已經大量退票，農民銀行根本不可
    能再行借款，且在自訴人出借上開三千萬元之後，康禾公司及瑞格公司之營業申
    報書，從八十一年九、十月間起營業情形甚佳之記載，至八十二年五至八月均驟
    減，康禾公司並大量退票，該二家公司隨即停業，足見被告與何明法等五人向自
    訴人借款原無還款之打算，又被告提供之前開土地，經台灣台中地方法院拍賣，
    竟不值六十萬元。因認被告與何明法等人共同涉有刑法第三百三十九條第一項之
    詐欺罪。
二、按犯罪事實應依證據認定，無證據不得推定其犯罪事實；不能證明被告犯罪者，
    應諭知無罪之判決，刑事訴訟法第一百五十四條、第三百零一條第一項分別定有
    明文。又按刑事訴訟法第一百六十一條第一項規定：檢察官就被告犯罪事實，應
    負舉證責任，並指出證明之方法。此項規定，於自訴程序同有適用。因此，自訴
    人對於其所自訴之被告犯罪事實，應負提出證據及說服之實質舉證責任。倘自訴
    人所提出之證據，不足為被告有罪之積極證明，或其闡明之證明方法，無從說服
    法官以形成被告有罪之心證，基於無罪推定之原則，自應為被告無罪判決之諭知
    ，有最高法院九十一年度台上字第五五九七號判決可資參照。又刑法第三百三十
    九條第一項詐欺罪之成立，以意圖為自己或第三人不法之所有，以詐術使人將本
    人或第三人之物交付為要件，若行為人所用方法，不能認為詐術，亦不致使人陷
    於錯誤，則不得遽以該罪相繩（最高法院四十六年臺上字第二六０號判例參照）
    。
三、經查：
    (一)本件借款，在本院八十九年自字第二二七號案（以下稱前審）曾經詳為調查，
      該案之自訴代理人指稱：係由被告何王月嬌與證人范明慧、張順美出面，向自
      訴人所借，分三次支付，兩次付現金，一次匯款等語（見本院前審卷卷一九十
      年十二月六日訊問筆錄），據此，則除非自訴人能舉證證明被告甲○○與何王
      月嬌、范明慧及張順美有詐欺之犯意聯絡，否則，因出面借款之人為何王月嬌
      、范明慧及張順美，涉嫌向自訴人為詐欺行為之人，應僅係何王月嬌、范明慧
      及張順美三人。查范明慧在前審於九十一年一月三日證稱：本件借款係由渠向
      自訴人之子即本件自訴代理人黃宏裕接洽，由渠及何明法開口向黃宏裕借款，
      其餘被告未直接與自訴人見面，自訴人提出面額三千萬元之本票係由渠所書寫
      ，交予黃宏裕，該三千萬元並非一次向自訴人借得，而係從七十九年間起陸續
      向黃宏裕借款，就其中未清償之部分加上八十二年初，向黃宏裕借以清償農民
      銀行之九百多萬元，一共積欠之金額等語（見前審該日訊問筆錄），惟范明慧
      另於九十一年二月二十六日證稱：自訴人是借錢後，發現被告之債信有問題，
      才要求設定抵押，設定抵押之後，又借出一筆一千二百萬元給康禾公司之帳戶
      ，由伊代表經辦，第一次跟自訴人借錢，由伊與何王月嬌共同出面，有借有還
      ，後來一直由伊出面，但每一筆都是何明法叫伊去借，土地提供抵押則是何明
      法向何王月嬌講的，何明法之兄弟剛開始可能不知道，後來設定抵押時他們跟
      伊一起去申請印鑑證明，所以伊認為他們知情公司缺錢，需要借款等語。據范
      明慧上揭證言，有關本筆欠款出面借款之人為其一人，或與何明法共同為之，
      並無何王月嬌、張順美。另經前審訊問證人張順美，證稱：伊不是真正的在該
      康禾公司上班，乃因瑞格公司八十一年欠伊三百萬元，無法返還，伊追債追得
      很緊，何明法及范明慧才跟伊商量康禾公司變更負責人為伊名義，如果公司有
      營業收入的話，負責人會先知道，就可以先還給伊錢。伊並沒有參與公司的任
      何事，只是希望能夠拿回借款等語（見前審卷卷二九十一年二月二十六日審判
      筆錄），張順美另於台灣台北地方法院檢察署八十四年度偵字第二六八○號偽
      造有價證券案偵查中證稱：伊是康禾公司負責人，何明哲等何家人均係股東，
      在八十二年四月間康禾公司有向乙○○○借款三千萬元，伊公司股東都知道，
      辦理事情交由經理即何明法之妻范明慧去處理，何明哲等人印章均交由范明慧
      授權她簽發本票予乙○○○，何明哲確實有同意用其名義開三千萬元本票給乙
      ○○○等情（見台灣台北地方法院檢察署八十四年度偵字第二六八○號不起訴
      處分書），是據張順美所證述，伊並未出面向自訴人借款，與范明慧所述相符
      。另據自訴人於八十六年八月八月在台灣士林地方法院檢察署接受偵訊時供稱
      ：范明慧向方代書借款，方代書介紹伊借給范明慧，開始一、二十萬元都有，
      後來范明慧向伊借三千萬元，說銀行討錢，借一個月就好，范明慧拿一張本票
      向伊借三千萬元，方代書與范明慧他們拿伊所交付之取款條到銀行去領錢等語
      （見台灣士林地方法院檢察署八十五年度偵字第一○九二一號卷第二六六頁）
      ，又自訴人於台灣台北地方法院檢察署八十四年度偵續字第二九七號、八十四
      年度偵字第二四二二○號偽造有價證券案、及八十四年度偵字第二六八○號偽
      造有價證券案偵查中均供稱：八十二、三年間，范明慧告以何明法家族何王月
      嬌等五人共有之台中縣磁段三一二－一地號等七筆土地，原以康禾公司為借
      款人，何家五人為連帶保證人，向農民銀行設定抵押，借款三千六百萬元，茲
      因借款即將到期，請伊幫忙調現以清償農民銀行，伊乃借給康禾公司三千萬元
      ，范明慧交付伊系爭本票以為借款擔保，並由何王月嬌、何明法、何明晉三人
      提供台中之土地設定抵押等語（見台灣台北地方法院檢察署八十四年度偵續字
      第二九七號及八十四年度偵字第二四二二○號不起訴處分書、及同署八十四年
      度偵字第二六八○號不起訴處分書），是據自訴人於前開案件偵查中所述，出
      面向其借款之人，僅係范明慧一人，是自訴人提起本件自訴，主張被告何王月
      嬌、張順美共同出面向其借款，並無何證據足以佐證已如前述，而自訴人復未
      提出任何證據足以證明被告與范明慧有何謀議，共同意圖為自己不法之所有，
      由范明慧出面以借款為詞，而行詐欺之情事，是倘范明慧向自訴人借款，縱有
      實施詐術，亦僅係范明慧一人之行為，尚無證據足認被告甲○○涉有詐欺罪行
      。
    (二)況據自訴人於前開台灣士林地方法院檢察署八十五年度偵字第一○九二一號偽
      造文書等案偵查中供稱：范明慧向渠借得三千萬元，還給銀行二千多萬元，又
      向銀行借錢出來，銀行不肯借，她（指范明慧）說要渠退出後（指塗銷原設定
      之三千萬元抵押權），銀行就可以借，結果渠就退出，他（指范明慧）錢不還
      ，渠向他們要，他才拿一千二百萬一塊土地給渠作保障等語（見該案卷第二百
      六十六頁反面）等情，又據自訴人提出之陳明吉、陳明為之台灣省合作金庫存
      摺、及匯款單據所示，有將二千九百八十萬元匯入農民銀行，是依自訴人之主
      張，范明慧向自訴人借得款項後，確實清償積欠農民銀行之債務，是范明慧向
      自訴人稱欲借款清償農民銀行部分，尚屬實情。又范明慧自七十九年間起陸續
      向自訴人借款，有借有還，此經范明慧於前審、及自訴人於前審（見前審卷卷
      二九十一年一月十五日訊問筆錄）及前開案件偵查中均為此相同之陳述，又倘
      范明慧無還款之意，何需另向自訴人借款以清償銀行？又自訴人之土地原提供
      予農民銀行設有抵押權，而其另向自訴人借款時，亦提供設定抵押權為擔保，
      不論其無法清償農民銀行或自訴人，被告等之土地均會遭拍賣，並無不同，是
      被告及其他股東倘無還款之意，何需另向自訴人借款以清償銀行？又借出款項
      後，何不供作己用，卻交付銀行做清償之用？倘被告及其他股東知悉銀行事後
      不會同意貸出款項，何必借款以清償銀行，且自訴人於配合塗銷三千萬元抵押
      權之後，被告及其他共有人為何不立即將土地移轉他人，竟待自訴人要求，而
      另行設定一千二百萬元抵押權？另參諸自訴人自七十九年間起，陸續借款與康
      禾公司，康禾公司有借有還，此為自訴人所承認，是若被告及其他股東全體均
      參與借款之決意，亦無何證據足以顯示其等原無還款之意，具有不法所有之意
      圖。此外，農民銀行表示還款之後，能再借出，且當時土地有設定抵押權給農
      民銀行，該銀行並沒有理由不借錢給康禾公司，公司雖有退票，但是有退有補
      等情，均經范明慧於本院前審敘明，衡諸常情，銀行在期待康禾公司儘速還款
      之際，為該表示，尚屬可能，此與該銀行事後不願意再貸款予康禾公司，係屬
      二事。
    (三)又被告何王月嬌否認引導自訴人前往看地，雖證人范明慧證稱：有一次，伊與
      自訴代理人、何王月嬌去看台中縣大甲、沙鹿及另一筆不詳地點之何家土地，
      因為自訴代理人要求設定抵押，是在借錢之後，在借九百多萬元之前。因為借
      貸金額累積多了，所以自訴代理人要求設定抵押權，土地不值錢。何家只有這
      些土地，土地均沒有在馬路邊，是在鄉下地方。在農民銀行設定抵押之前，銀
      行人員曾帶伊及何明法去看過土地，但是與自訴代理人去只有一次，因為不知
      道土地在哪裡，所以是由何王月嬌帶路，當日開兩部車，自訴代理人的車是由
      另外一位先生載自訴代理人及自訴代理人之妻，自訴人沒有去。另一輛車子是
      由伊開或由公司誰開，伊忘記了，何王月嬌也有去，未單獨帶自訴代理人前往
      看地等語（見前審卷卷一九十一年一月三日訊問筆錄）。惟經本院於另次調查
      庭訊問時，卻稱：伊車上只有何王月嬌，吳東霖車上有自訴代理人及其太太，
      還有吳東霖之太太等語（見前審卷卷二九十一年一月十五日訊問筆錄），其前
      後所述，有關吳東霖之妻有否同往看地，有所不同，惟均未陳述張順美、方淑
      款有一同前往。核與自訴代理人所述：第一次是由范明慧帶我們去台中沙鹿，
      有找到沙鹿的農地、大甲及磁。後來在大約一個月內，自訴人、吳先生（辦
      抵押權的複代理人）、方淑款即方代書，范明慧另外開一部車載何王月嬌及公
      司的負責人張順美，這一次伊沒有去，所以看什麼地，是由自訴人告訴伊的等
      語。凡此關於范明慧帶自訴人或自訴代理人去看土地之次數，及何人前往等事
      項，二人所述並不相符。另經訊問證人吳東霖，據其所證與證人張順美、及自
      訴代理人所述相符（見前審卷卷二九十一年一月十五日、及同年二月二十六日
      訊問筆錄），與范明慧所述則有不同，惟吳東霖、范明慧均未敘及聽到何王月
      嬌談論其土地將會有何等發展之言語。姑不論何王月嬌有否引導自訴人前往看
      地，故意指臨地欺騙自訴人，使自訴人陷於錯誤，以為係值錢之土地，本件設
      定抵押權之送件時間為八十二年十二月九日，有土地登記申請書、土地登記簿
      謄本各一份在卷足稽，自訴人之主張本件借款時間為同年四月二十二日及二十
      三日，依其主張，係先借出款項，事後始設定抵押，且據自訴人於前開台灣士
      林地方法院檢察署八十五年度偵字第一○九五號偽造文書等案件偵查中陳稱：
      范明慧不還錢，渠向他要，他才拿出一千二百萬元一塊土地給渠作保障等語（
      見該卷八十六年八月八日訊問筆錄），應認自訴人同意借款予康禾公司之後，
      發現該公司之債信出問題，才要求范明慧提供土地為擔保，且前開土地地目為
      「原」，其編定使用種類為「特定農業區農牧用地」，是為農地，倘自訴人真
      有前往看地，依吳東霖、張順美、范明慧等人所述，該地在鄉下，復有代書陪
      同前往，自訴人應無理由遽信該地有相當之擔保價值，是不論自訴人有否前往
      看土地，尚難認定其因相信何王月嬌之指界，始同意借款。
    (四)自訴人提出營業稅申報書，主張係由何王月嬌所提供，惟為被告何王月嬌所否
      認，經查：證人張順美雖亦證稱在看土地當天，何王月嬌在車上有拿出報稅資
      料，要伊轉給金主，下車後伊有看到何王月嬌將該等資料自行交予金主，何王
      月嬌有說這塊土地將來會很有發展等語，惟康禾公司之負責人係何明法，范明
      慧在該公司擔任財務經理，范明慧否認看土地時，何王月嬌有拿公司之報稅資
      料予自訴人，而何王月嬌並未參與康禾公司之經營，本件借款並非由其主導，
      其僅係土地之抵押義務人，此經范明慧及張順美均為相同之證述，衡諸常情，
      應無由其拿出公司報稅資料之理，又張順美僅因三百萬元之債權，卻能掛名改
      任資本總額為二千萬元之康禾公司之董事長，其究與哪些人協議而得以掛名，
      尚有可疑，其既未參與公司之實際運作，復否認本件擔保之本票上康禾公司印
      章由其所簽蓋，而本件擔保之本票上所蓋之康禾公司負責人亦非張順美，且張
      順美係八十二年七月間始登記為康禾公司之負責人，惟依自訴人看地時間為八
      十二年二、三月間，顯然張順美不可能以康禾公司負責人之身分陪同前往看地
      ，張順美此部分證言違反常理，尚不足採。況自訴人、方淑款、吳東霖於八十
      四年之後亦擔任康禾公司之股東，其等自有管道取得公司以前之營業稅申報書
      ，自訴人主張何王月嬌於借款前由何王月嬌交付營業稅申報書一節，尚不足採
      。至於康禾公司在自訴人所主張之三千萬元借款前，每月均有大筆之營業收入
      ，借款之後，大幅下降，因此懷疑原營業收入有作假，然自訴人未能就此提出
      證據以證明借款前之營業申報書作假，其未盡舉證之責任，無從認定其主張為
      真實。
    (五)綜上所述，本件自訴人指訴被告甲○○詐欺，除表明其所持有以被告名義簽發
      之本票屆期未能兌現之事實外，據自訴人之舉證，無法證明被告具不法所有之
      意圖，並施以詐術，自訴人因而陷於錯誤致交付借款，是本件要屬民事債務不
      履行問題，既然自訴人所提出之證據，不足為被告有罪之積極證明，其闡明之
      證明方法，無從說服法官以形成被告有罪之心證，依前揭法律基於無罪推定，
      及舉證責任之原則，自應為被告無罪之諭知。
四、自訴人經本院合法傳喚無正當理由不到庭，本院依刑事訴訟法第三百三十一條第
    一項、第二項規定通知檢察官擔當訴訟；又被告經合法傳喚無正當理由不到庭，
    爰不待陳述，逕行辯論，均附此敘明。
據上論斷，應依刑事訴訟法第三百四十三條、第三百零一條第一項、第三百三十一條
第一項、第二項、第三百零六條，判決如主文。
中      華      民      國      九十二      年     七    月     十一    日
                                臺灣士林地方法院刑事第一庭
                                    法  官  林  清  吉
右正本証明與原本無異。
如不服本判決，應於判決送達後十日內，向本院提出上訴狀。
                                    書記官  陳  美  月
中      華      民      國      九十二      年     七    月     十六    日


司法院資訊處製作；財團法人民間司法改革基金會備份。
